【裁判字號】    88,訴,1679
【裁判日期】    890808
【裁判案由】    損害賠償
【裁判全文】
臺灣高雄地方法院民事判決  八十八年訴字第一六七九號
    原      告  甲○○
    法定代理人  乙○○
    訴訟代理人  丁○○
    被      告  丙○○
右當事人間請求損害賠償事件，經本院刑事庭以八十八年度交附字第二十三號移送而
來，本院判決如左：
    主  文
被告應給付原告新台幣壹拾貳萬仟捌佰陸拾肆元及自民國八十八年一月二十二日起
至清償日止，按週年利率百分之五計算之利息。
原告其餘之訴駁回。
訴訟費用由被告負擔百分之十六，其餘由原告負擔。
本判決第一項於原告以新台幣貳萬元供擔保後，得假執行；但被告如於假執行程序實
施前，預以新台幣壹拾貳萬仟捌佰陸拾肆元為原告預供擔保後，得免假執行。
原告其餘假執行之聲請駁回。
    事  實
甲、原告方面：
一、聲明：
  (一)被告應給付原告新台幣（下同）八十萬元，並自起訴狀繕本送達翌日起至清償日
    止，按年息百分之五計算之法定遲延利息。
  (二)訴訟費用由原告負擔。
  (三)願供擔保，請准宣告假執行。
二、陳述：
  (一)被告丙○○領有普通小型車駕駛執照，於民國八十七年四月二十四日中午十二時
    五十分許，駕駛牌照號碼ＮＰ－七二八三號自小客車，沿高雄縣旗山鎮○○路由
    南向北方向行駛，途經有行人穿越道、及閃光號誌之旗山農工學校前之旗甲路二
    百零六巷之交岔路口時，竟未依照規定減速慢行，反以每小時五十五公里之速度
    超速前進，並衝撞由原告所騎乘、自旗山農工學校大門欲穿越旗甲路往該路二百
    零六巷行駛、牌照號碼為ＹＯＱ－六八八號之輕型機車，致原告因而受有頭部外
    傷併腦挫傷等傷害，被告並因此經本院八十八年度交易字第十四號判決過失傷害
    罪，處有期徒刑二月、並經臺灣高等法院高雄分院上訴駁回確定。
  (二)本件被告不法侵害原告之身體及健康，依據民法第一百八十四條第一項前段規定
    應負損害賠償，爰將請求分列如下：
  (1)醫療費用：原告因被告之行為，受有頭部外傷、顱內蜘蛛網膜出血、左下肢表皮
    撕裂傷等傷害，經救護車送往財團法人長庚紀念醫院高雄分院開刀，並自八十七
    年四月二十四日至五月二日住院治療，嗣於出院後前往高雄縣旗山鎮之博愛醫院
    診治，共計支出一萬一千九百九十六元之醫療費用。
  (2)看護費用損失：原告之父因照顧原告，無法工作，共請假三十二天，損失相當於
    看護費用之薪資七萬零四百元。
  (3)減少勞動能力之損失部分：
    依據民法第一百九十三條第一項規定，被告對於原告減少勞動能力之損害亦應負
    賠償責任。今原告年僅十八歲，因本件車禍，腦部嚴重受創、記憶力及活動能力
    減少，勞動能力亦相對減少百分之二十，若以最低工資標準每月一萬五千元為基
    準，依霍夫曼計算法，扣除期前利息，請求被告一次賠償原告喪失勞動能力之損
    失共五十一萬七千六百零四元。
  (4)非財產上之精神慰藉金部分：依據民法第一百九十五條第一項規定，不法侵害他
    人身體、健康者，被害人雖非財產上之損害，亦得請求賠償相當之金額。原告自
    受傷後，精神所受痛苦異常，無法繼續求學及情緒亦無法穩定，爰請求賠償二十
    萬元，以為慰藉。
  (三)對被告抗辯之陳述：原告騎乘機車已超過該肇事路段之四分之三，故被告應讓原
    告先行；況該路段既位居學校附近，事故發生地點又有行人穿越道，被告亦應減
    速慢行，故整件車禍之肇事責任並非如被告及鑑定報告所述「支線車未讓幹道車
    先行」，而歸屬於原告。從而，原告雖未戴安全帽及無照駕駛而與有過失，惟被
    告之過失仍為本件事故發生之主因。
三、證據：提出診斷證明書、薪資證明、救護車收費證明單等各一紙、醫療費用收據
    六紙及所得稅扣繳憑單三紙為證。
乙、被告方面：
一、聲明：
  (一)原告之訴暨假執行之聲請均駁回。
  (二)訴訟費用由原告負擔。
  (三)如受不利判決，請准供擔保免為假執行。
二、陳述：
  (一)本件事故係因原告無照駕駛輕型機車、未戴安全帽及支線車未讓幹道車先行所致
    ；而被告雖超速行駛，惟此僅為車禍發生之次因，此亦為台灣高屏澎區車輛行車
    事故鑑定委員會八十七年十月二日高屏澎鑑第一三八號函鑑定結果及本院八十八
    年度交易字第十四號刑事判決所採之見解。故本件車禍之發生，原告之過失較為
    重大；而對於損害之發生或擴大，原告亦與有過失，故本院應得減輕賠償金額，
    或免除之。
  (二)對於原告因本次車禍所損失之醫療費用一萬一千九百九十六元，既有收費證明單
    及醫療費用收據為證，故被告並不為爭執。
  (三)依原告所提出之長庚醫院診斷證明書所載，原告因本次車禍僅發生記憶力較差之
    情形，而原告之所以未再就學，純係原告本身不願就學，與本件傷害並無任何因
    果關係；另原告亦未因本次事故，而喪失或減少勞動能力，故原告此部分之請求
    ，亦屬無據。再原告於事故發生後，僅住院療養九日，故依其傷勢，至多需他人
    照顧二個星期，原告主張其父因照顧原告而損失三十二日、相當於七萬零四百元
    之看護費，顯屬過高。
  (四)原告另請求精神慰撫金二十萬元部分，依原告所受之傷勢、兩造之經濟狀況及現
    今社會常情，實屬偏高，應予酌減至二萬元為當。
丙、本院依職權調閱臺灣高雄地方法院檢察署八十七年度偵字第一九四○二號偵查卷
    、本院八十八年度交易字第十四號刑事卷、臺灣高等法院高雄分院八十八年度交
    上易字第九十五號刑事卷；並函請長庚紀念醫院高雄分院代為鑑定系爭車禍是否
    導致原告之記憶力較正常人減退、減退程度為何，而該記憶力減退之情形是否會
    影響原告日後就業之勞動能力等事項，並調取原告於該醫院之就診紀錄、病歷影
    本。
    理    由
一、原告主張：被告丙○○領有駕照，於八十七年四月二十四日中午十二時五十分許
    ，駕駛自小客車沿高雄縣旗山鎮○○路由南向北方向行駛，途經有行人穿越道及
    閃光號誌之旗山農工學校前之旗甲路二百零六巷之交岔路口時，竟未減速慢行，
    反超速前進並衝撞由原告所騎乘、自旗山農工學校大門欲穿越旗甲路往該路二百
    零六巷行駛之輕型機車，致原告受有頭部外傷併腦挫傷等傷害，被告並因此經本
    院判決過失傷害罪，處有期徒刑二月，復經臺灣高等法院高雄分院駁回上訴而確
    定在案，故原告自得依民法第一百八十四條第一項前段、第一百九十三條第一項
    、第一百九十五條第一項之規定，請求被告給付醫療費用一萬一千九百九十六元
    、相當看護費用七萬零四百元、喪失百分之二十勞動能力之損害金五十一萬七千
    六百零四元及精神慰撫金二十萬元，合計共八十萬元之損害賠償及其法定遲延利
    息。
二、被告則以：系爭車禍之發生係因原告無照駕駛、未戴安全帽及支線車未讓幹道車
    先行所致，而被告雖超速行駛，惟此僅為車禍發生之次因。故本件車禍之發生，
    原告之過失較為重大而為與有過失。至對於原告因系爭車禍需支出一萬一千九百
    九十六元醫療費用並不為爭執；惟原告並未因此發生不能就學及喪失勞動能力之
    情形，況依原告之傷勢，亦僅須他他人照顧二個星期而已；另原告請求之精神慰
    撫金亦屬偏高等語資為抗辯。
三、經查，被告於八十七年四月二十四日上午十二時五十分許，駕駛牌照號碼ＮＰ－
    七二八三號自小客車，沿高雄縣旗山鎮○○路由南向北方向行駛，途經有行人穿
    越道、有閃光號誌之旗山農工學校前之旗甲路二百零六巷之交岔路口時，以每小
    時五十五公里之速度前進，並撞擊由原告所騎乘、自旗山農工學校大門欲穿越旗
    甲路往該路二百零六巷行駛、牌照號碼為ＹＯＱ－六八八號之輕型機車，原告並
    因此受有頭部外傷併腦挫傷等傷害（原告當時並未戴安全帽且無照駕駛），被告
    復因而經本院判決過失傷害罪，處有期徒刑二月，嗣亦經臺灣高等法院高雄分院
    駁回上訴而確定在案等情，業經本院依職權調閱上開刑事案件案卷核閱無誤，且
    為兩造所不爭執，堪信為真實。
四、按汽車在市區道路行駛時，時速不得超過四十公里；行經學校時，應減速慢行，
    作隨時停車之準備；汽車行近行人穿越道前，應減速慢行；車輛行至無號誌之交
    岔路口時，支線道車應暫停讓幹線道車先行；閃光黃燈表示「警告」，車輛應減
    速接近，注意安全，小心通過，此為道路交通安全規則第九十三條第一項第一款
    前段、第四款、第一百零三條、第一百零二條第一項第二款；道路交通標誌標線
    號誌設置規則第二百十一條第一項第一款所明文規定。而查該肇事地點高雄縣旗
    山鎮○○路與旗甲路二百零六巷之交岔路口，係劃有行人穿越道、設有閃光號誌
    並有旗山農工學校設立於旁之路口（此可參本院八十八年度交易字第十四號刑事
    卷第二十五頁之現場照片），行經該路口之被告本應依照前開規定，減速慢行，
    作隨時停車之準備，且汽車駕駛人駕車時應注意車前狀況，並隨時採取必要之安
    全措施，以避免發生危險。再依當時天候晴朗、天色明亮、視距良好、柏油路面
    乾燥無障礙或其他缺陷，而車況亦屬正常，且依其智識、能力，又無不能注意之
    情事，被告竟疏未減速慢行、注意車前狀況，行經旗山農工學校時，又未作隨時
    停車之準備，反以每小時五十五公里之速度（該路段之限速僅為每小時四十公里
    ）超速行駛並衝撞原告所騎乘之機車，致原告受有損害，故被告之駕駛行為，顯
    有過失。雖查原告於事故發生當日並未戴安全帽，且未領有駕照即騎乘機車行駛
    於無號誌之交岔路口，本應遵守支線道車應暫停讓幹道車（即被告駕駛之車輛）
    先行之規定，卻仍繼續前進致系爭車禍之發生，其對於系爭損害之發生及擴大亦
    與過失。惟被告之注意義務顯大於自旗山農工學校校門口附近欲穿越馬路之原告
    ，則台灣省高屏澎區車輛行車事故鑑定委員會高屏澎鑑字第一三八八號鑑定意見
    書僅參酌肇事地點被告駕駛小客車超速行駛、原告無照駕駛輕機車支線未讓幹道
    車先行，而認定原告為肇事主因，顯乃漏未斟酌被告行經學校之注意義務，而有
    不當。職故本院斟酌兩造過失情節，認為本件損害賠償之過失，應由原告負擔三
    分之一，被告負擔三分之二。
五、按因故意或過失不法侵害他人之權利者，負損害賠償責任；不法侵害他人之身體
    或健康者，對於被害人因此喪失或減少勞動能力，或增加生活上之需要時，應負
    損害賠償責任；不法侵害他人之身體健康者，被害人雖非財產上之損害，亦得請
    求賠償相當之金額，民法第一百八十四條第一項前段、第一百九十三條第一項、
    及第一百九十五條第一項前段定有明文。原告因被告前揭侵權行為受有損害已如
    前述，故原告自得依上開規定，請求被告賠償損害。茲就原告請求被告賠償金額
    逐項審酌如下：
  (一)醫療費用一萬一千九百九十六元部分：
    原告因被告之行為，受有頭部外傷、顱內蜘蛛網膜出血、左下肢表皮撕裂傷等傷
    害，經救護車送往財團法人長庚紀念醫院高雄分院開刀，並自八十七年四月二十
    四日至五月二日住院治療，嗣於出院後前往高雄縣旗山鎮之博愛醫院診治，共計
    支出一萬一千九百九十六元之醫療費用，有救護車收費證明單一紙、醫療費用收
    據六紙附卷可稽，且為被告所不爭執，核屬有據，應予准許。
  (二)看護費用損失：原告主張其父為照顧原告，共請假三十二天，損失相當於看護費
    用之薪資每日二千二百元，合計共七萬零四百元云云；惟查，原告亦自承僅住院
    治療九日，且於八十七年五月九日回院第一次門診時，身體已可自由行動（參本
    院八十九年七月五日言詞辯論筆錄），況自卷附之診斷證明書觀之，原告所受之
    頭部外傷、顱內蜘蛛網膜出血、左下肢表皮撕裂傷等傷害，經醫院診治後，已無
    大礙，僅記憶力稍有減退等情綜合判斷，本院認原告因系爭車禍帶來之傷害，導
    致無法自理生活，完全需倚賴他人照顧之期間應以二個星期為適當，此亦為被告
    所不爭執（參本院八十九年七月五日言詞辯論筆錄）；再自原告之父於八十七年
    度及八十八年度之所得稅報稅資料，可知原告之父每日之薪資所得並未達到二千
    二百元之金額，故應以被告所自認每日平均工資一千七百元為合理。從而，原告
    請求被告給付每日一千七百元、歷時二星期、合計共二萬三千八百元之看護費用
    損失部分，洵屬有理，應予准許，逾此部分之請求，非屬正當，應予駁回。
  (三)減少勞動能力之損失五十一萬七千六百零四元部分：
    原告雖主張，因本件車禍，導致其腦部嚴重受創、記憶力及活動能力減少，約減
    少百分之二十之勞動能力云云；但查被告於八十七年四月二十四日因系爭車禍受
    傷住院後，在八十八年十一月二十三日接受財團法人長庚紀念醫院高雄分院為精
    神鑑定時，其行為言談即皆合宜切題、無明顯智力退化之情形出現；身體與神經
    系統亦呈正常現象，且有正常之精神狀態，此有該院之精神鑑定報告書一份在卷
    足憑；故原告雖有情緒較顯不穩定之情形，惟此並無礙原告之勞動能力，而無減
    少之情形，故原告此部分之請求實屬無據，應予駁回。
  (四)非財產上之精神慰藉金二十萬元部分：
    本院審酌原告確因系爭車禍，歷經冗長之手術及留下深刻無法抹滅之難過記憶，
    尚因此造成其情緒之不穩定，而受有肉體以及精神上之重大損害；另原告自學校
    休學後從事汽車修護，被告則為不銹鋼技工、月薪二萬元，及兩造之身分、經濟
    狀況等情，認原告請求二十萬元之精神慰撫金尚屬過高，應酌減至十五萬元始為
    適當。
  (五)合計原告共得向被告請求十八萬五千七百九十六元之損害賠償。本院爰依民法第
    二百十七條第一項之規定，按前述過失比例，酌減被告賠償額為十二萬三千八百
    六十四元。
六、綜上所述，原告依侵權行為法律關係，請求被告賠償十二萬三千八百六十四元，
    及自起訴狀繕本送達翌日即八十八年一月二十二日起至清償日止，按週年利率百
    分之五計算之法定遲延利息，即屬有據，應予准許，逾此範圍，於法未合，應予
    駁回。
七、原告就其勝訴部分與被告均陳明願供擔保請求宣告假執行或免為假執行，核無不
    合，爰酌定相當金額准許之；其餘假執行之聲請，因訴之駁回而失所依附，應併
    予駁回。
八、據上論結，本件原告之訴，為一部有理由、一部無理由，依民事訴訟法第七十九
    條但書、第三百九十條第二項、第三百九十二條後段，判決如主文。
中      華      民      國    八十九    年      八      月      八      日
                              臺灣高雄地法院民事第二庭
~B審判長法官  謝靜雯
~B法      官  陳信伍
~B法      官  林靜梅
右為正本係照原本作成。
如對本判決上訴，須於判決送達後廿日內向本院提出上訴狀。
中      華      民      國    八十九    年      八      月      八      日
~B法院書記官  陳國榮


司法院資訊處製作；財團法人民間司法改革基金會備份。
